【裁判字號】    98,簡上,96
【裁判日期】    990324
【裁判案由】    塗銷抵押權登記等
【裁判全文】
臺灣嘉義地方法院民事判決  98年度簡上字第96號
上  訴  人  甲○○
被  上訴人  乙○○
            丙○○
上  一人之
訴訟代理人  楊勝夫律師
上列當事人間請求塗銷抵押權登記等事件，上訴人對於民國98年
10月26日本院98年度嘉簡字第502 號第一審判決提起上訴，本院
於99年3月10日言詞辯論終結，判決如下：
    主  文
上訴駁回。
第二審訴訟費用由上訴人負擔。
    事實及理由
壹、程序方面
    本件被上訴人乙○○經合法通知，未於言詞辯論期日到場，
    核無民事訴訟法第386 條所列各款情形，爰依上訴人之聲請
    ，由其一造辯論而為判決。
貳、上訴人起訴主張：
    被上訴人乙○○於民國83年12月14日，以其所有嘉義市○路
    ○段161-3、161-4、164-4及165-1地號土地（下稱系爭土地
    ）設定第二順位抵押權予上訴人，並開立票面金額新台幣（
    下同）75萬元之本票乙紙作為擔保，向上訴人借款70萬元，
    且約定於84年7 月底前，塗消或清償第一順位50萬元最高限
    額抵押權，使上訴人成為第一順位抵押權人，以擔保上訴人
    對於被上訴人乙○○之債權能完全受償。惟被上訴人乙○○
    明知對於上訴人之借款已無資力清償，於95年4 月20日，竟
    以無償之方式，將系爭土地第一順位最高限額抵押權讓與其
    妹即被上訴人丙○○，使上訴人難以獲得債權之滿足，故被
    上訴人二人所為之抵押權第一順位設定之行為，自屬詐害債
    權行為無疑。又債務人所為之無償行為，有害及債權者，債
    權人得聲請法院撤銷之；債權人依第1項、第2項之規定聲請
    法院撤銷時，得並聲請命受益人或轉得人回復原狀，民法第
    244條第1項、第2 項定有明文，上訴人乃據此提起本件訴訟
    。並聲明：(一)原判決廢棄；(二)被上訴人間就系爭土地於95年
    4 月20日所為第一順位最高限額50萬元之抵押權設定行為應
    予撤銷；(三)被上訴人丙○○應將前揭第一順位抵押權設定登
    記予以塗銷。
、被上訴人答辯
一、被上訴人丙○○部分：
    除援引原審答辯外，茲補稱：查被上訴人乙○○積欠訴外人
    丁○○50萬元，並以系爭土地設定第一順位50萬元最高限額
    抵押權予丁○○以供擔保。嗣於95年4 月間，訴外人丁○○
    向被上訴人乙○○求償，被上訴人乙○○無力清償，乃徵得
    被上訴人丙○○同意代為清償，按月由訴外人丁○○親取，
    或委託訴外人許信田收取3萬元之分期付款方式，最後1筆餘
    款208,000 元，則應訴外人丁○○之要求，由被上訴人丙○○開立付款人為陽信銀行，票面金額208,000 元，支票號碼
    KS0000000號1紙兌付，由被上訴人丙○○代為清償乙○○積
    欠訴外人丁○○之債務，並基於債權讓與關係，由訴外人黃
    美惠將債權及抵押權讓與被上訴人丙○○，被上訴人丙○○
    乃登記為系爭土地第一順位抵押權人，上訴人所稱抵押權之
    讓與並無對價關係云云，並非屬實。並聲明：如主文所示。
二、被上訴人乙○○部分：
    被上訴人乙○○未於言詞辯論期日到場，亦未提出書狀，作
    何聲明或陳述。
肆、本件依民事訴訟法第270條之1第1項第3款規定，整理並協議
    兩造不爭執事項暨簡化爭點為：
一、兩造不爭執之事項
  (一)被上訴人乙○○於83年12月間，向上訴人甲○○借款70萬元
    ，並開立面額75萬元之本票交付上訴人甲○○。雙方簽訂切
    結書內容記載就被上訴人乙○○所有嘉義市○路○段 161-3
    、161-4、164-4、165-1地號土地應有部分各100分之1 ，設
    定第二順位抵押權予上訴人甲○○以供擔保，惟被上訴人乙○○同意於84年7 月底塗銷或清償第一順位之抵押權，使上
    訴人成為第一順位抵押權人。
  (二)被上訴人乙○○將前揭土地應有部分設定抵押權予甲○○時
    ，依土地登記謄本之記載，161-3、165-1地號土地有第一順
    位抵押權人呂文雄（81年5月28日登記，抵押權金額200萬元
    ）、第二順位抵押權人丁○○（83年10月29日登記，最高限
    額50萬元，約定清償日為84年1月27日）；161-4、164-4 地
    號土地則有第一順位抵押權人丁○○（83年10月29日登記，
    最高限額50萬元，約定清償日為84年1月27日）。
  (三)上開4筆土地關於抵押權人丁○○部分之抵押權，則於95年4
    月20日以讓與為原因，辦理移轉登記予被上訴人丙○○。
  (四)被上訴人乙○○尚未償還上訴人甲○○前揭70萬元借款。
二、經兩造協議簡化之爭點
    上訴人主張被上訴人二人無償轉讓而將抵押權讓與丙○○，
    並請求撤銷抵押權設定登記之行為及塗銷抵押權設定登記，
    是否有理由？
伍、本院得心證之理由：
一、經查，被上訴人乙○○於83年12月間，向上訴人借款70萬元
    ，並開立面額75萬元之本票交付上訴人，雙方簽訂切結書，
    約定就被上訴人乙○○所有系爭土地應有部分，設定第二順
    位抵押權予上訴人以供擔保，惟被上訴人乙○○同意於84年
    7 月底塗銷或清償第一順位之抵押權，使上訴人成為第一順
    位抵押權人之事實，為上訴人及被上訴人丙○○所不爭執，
    並據上訴人提出本票、切結書及土地登記謄本為證（詳原審
    卷第5 至14頁），固堪信為真實。然經核閱系爭土地之土地
    登記謄本，上訴人於83年12月10日就系爭4 筆土地設定抵押
    權登記時，其中161-3、165-1地號土地，已有第一順位抵押
    權人呂文雄及第二順位抵押權人丁○○，161-4、164-4地號
    土地則僅有第一順位抵押權人丁○○，有系爭土地之土地登
    記謄本在卷可稽（詳原審卷第45頁至118之4頁）。換言之，
    上訴人就其中161-3、165-1地號土地所設定之抵押權係第三
    順位，就161-4、164-4地號土地所設定之抵押權，才係第二
    順位抵押權，先予說明。
二、上訴人依民法第244條第1項、第4項，請求撤銷抵押權移轉
    登記行為及塗銷抵押權移轉登記，於法不合
  (一)按債務人所為之無償行為，有害及債權者，債權人得聲請法
    院撤銷之；債權人依第1項、第2項之規定聲請法院撤銷時，
    得並聲請命受益人或轉得人回復原狀，民法第244條第1項、
    第2項，分別定有明文。然參諸上訴人起訴狀訴之聲明第1項
    之內容，係請求撤銷系爭土地於95年4 月20日所為讓與第一
    順位之「抵押權移轉登記行為」，此有起訴狀1 份附卷足憑
    。而系爭土地於95年4 月20日所為第一順位抵押權移轉登記
    者，係訴外人丁○○與被上訴人丙○○兩人間之行為，換言
    之，縱使對上開抵押權移轉登記行為主張撤銷，請求之對象
    ，亦應該係訴外人丁○○及被上訴人丙○○，方屬適法，然
    上訴人請求之對象，竟係被上訴人丙○○以及與上開抵押權
    移轉登記行為無關之乙○○，則上訴人依民法第244條第1項
    ，請求撤銷被上訴人丙○○及乙○○間之「抵押權移轉登記
    行為」，於法自屬不符。
  (二)況查，債權人得依民法第244條第1項主張撤銷法律行為之對
    象，其中一人必須係債權人的「債務人」，此乃法條規定下
    的當然之理，毋庸贅言。然本件上訴人主張向其借貸70萬元
    而與之存在消費借貸關係者，係被上訴人乙○○，此據上訴
    人提出本票及切結書各1 紙在卷可參，堪認上訴人係被上訴
    人乙○○之債權人。然而，本件上訴人所主張撤銷之法律行
    ，係95年4 月20日抵押權移轉登記行為，而上開抵押權移
    轉登記行為係存在於訴外人丁○○及被上訴人丙○○之間，
    但上訴人並非訴外人丁○○或被上訴人丙○○任何一人之債
    權人，換言之，上訴人與丁○○及丙○○皆無債權債務關係
    存在，但其對於丁○○及丙○○間之抵押權移轉登記行為，
    竟以債權人之身分，依民法第244條第1項規定主張撤銷之，
    自屬無據。再者，縱認上訴人以債權人身分提起本件撤銷抵
    押權之訴為合法，但參諸上訴人於原審提出系爭土地之土地
    登記謄本，其列印時間係96年6 月20日，堪認上訴人於96年
    間，已知悉上開抵押權移轉登記暨被上訴人乙○○未依切結
    書履行乙事，然上訴人遲至98年7月29日，始依民法第244條
    第1 項提起撤銷抵押權移轉登記行為之訴，有系爭土地登記
    謄本及起訴狀上蓋印之本院收文戳章附卷為憑（詳原審卷第
    2、7頁），其提起本件訴訟，顯逾民法第245條所定之1年除
    斥期間，於法亦有不合。
  (三)末查，上訴人起訴狀訴之聲明第2 項，係依民法第244條第4
    項之規定，請求被上訴人丙○○塗銷95年4 月20日所為第一
    順位之抵押權移轉登記行為。然債權人得依民法第244條第4
    項規定，請求受益人或轉得人回復原狀之前提，必須係債權
    人依民法第244條第1項規定之請求，業經法院認定為有理由
    而予以撤銷，方得依同條第4 項規定命受益人或轉得人塗銷
    登記。惟如前所述，上訴人請求被上訴人乙○○及丙○○撤
    銷上開抵押權移轉登記行為，於法既屬無據，則其依民法第
    244條第4項規定請求塗銷上開抵押權之移轉登記，自無足取
    。
陸、綜上所述，系爭土地於95年4 月20日所為第一順位抵押權移
    轉登記行為，係存在於訴外人丁○○及被上訴人丙○○之間
    ，上訴人請求撤銷「被上訴人乙○○及丙○○間」上開抵押
    權移轉登記行為，已有未合，況上訴人亦非訴外人丁○○或
    丙○○之債權人，其以債權人之身分請求撤銷上開抵押權移
    轉登記行為，併請求被上訴人丙○○塗銷上開抵押權移轉登
    記，亦屬無據。從而，上訴人依民法第244條第1項規定，請
    求撤銷被上訴人乙○○、丙○○間就系爭土地於95年4 月20
    日所為抵押權移轉登記行為，併依同條第4 項規定，請求被
    上訴人丙○○塗銷前揭抵押權之移轉登記，皆無可採。原審
    駁回上訴人第一審之訴，理由雖有不同，惟結論並無二致，
    自應予以維持。上訴人上訴意旨仍執前詞指摘原判決不當，
    求予廢棄改判，為無理由，應駁回其上訴。
柒、本件待證事實已臻明確，兩造其餘之攻擊防禦方法及舉證，
    經本院斟酌後，認於判決結果已不生影響，爰不一一詳為論
    述。
捌、據上論結，本件上訴為無理由，依民事訴訟法第385條第1項
    、第436條之1第3項、第449條第1 項、第78條，判決如主文
    。
中    華    民    國    99    年     3    月    24    日
                  民二庭  審判長法  官  曾文欣
                                法  官  柯月美
                                法  官  林中如
以上正本係照原本作成
本件不得上訴
中    華    民    國    99    年     3    月    24    日
                                書記官  黃意雯

司法院資訊處製作；財團法人民間司法改革基金會備份。
